臺灣高等法院臺南分院刑事判決　　　　　　　九十年度上易字第八五四號　　　Ｃ
　　　上　訴　人
　　　即自訴人　　上源營造股份有限公司
　　　兼代表人
　　　即反訴被告　丙　○　○
　　　自訴代理人
　　　兼反訴被告
　　　選任辯護人　甲　○　○
　　　上　訴　人
　　　即　被　告
　　　即反訴人　　丁　○　○
　　　被　　　告　戊　○　○
右上訴人因被告毀損等案件，不服中華民國九十年四月三日台灣雲林地方法院第一審
判決（八十八年度自字第七三號），茲自訴人及反訴人均提起上訴，本院判決如左：
      主      文
上訴駁回。
      理      由
壹、【本訴部分】：
一、自訴意旨略以：緣自訴人上源營造股份有限公司（下稱上源公司）與由台鳳股份
    有限公司（下稱台鳳公司）成立子公司義豐營造股份有限公司（下稱義豐公司）
    ，於民國（下同）八十六年十二月間，簽訂工程承攬契約，由自訴人上源公司承
    包義豐公司「雲林溝子壩農場勞工住宅社區工程」。嗣自訴人上源公司與義豐公
    司，因該工程發生糾紛，義豐公司乃於八十八年一月卅一日，以自訴人上源公司
    遲延完工為由，通知終止承攬契約，並數次片面要求上源公司移交該工地，然自
    訴人上源公司，因尚未與義豐公司完成該工程結算，乃未將該工程移交予義豐公
    司。詎台鳳公司經理即被告丁○○、義豐公司經理即被告乙○○，及雲林縣議會
    議長即被告戊○○三人，竟於八十八年五月十九日上午九時許，共同基於妨害自
    由犯意，在上開工地入口處，率同有犯意聯絡成年男子約五、六十人，欲強行進
    入當時尚由上源公司占有管理中上開工程工地，並推由有犯意聯絡，不詳姓名成
    年男子約五、六名，合力以強暴方式，將上源公司董事長即自訴人丙○○，先後
    拖離現場達四次以上，嚴重妨害自訴人丙○○權利行使，並命有犯意聯絡不詳姓
    名成年男子，駕駛挖土機一部，將自訴人上源公司所有水泥安全圍籬損壞搗毀，
    足生損害於自訴人上源公司。因認被告丁○○、戊○○及乙○○三人，共犯刑法
    第三百零四條第一項強制罪嫌，及刑法第三百五十四條毀損罪嫌云云。
二、按犯罪事實應依證據認定之，無證據不得推定其犯罪事實。又不能證明被告犯罪
    者應諭知無罪判決，刑事訴訟法第一百五十四條、第三百零一條第一項分別定有
    明文。又告訴人告訴，本以使被告受刑事訴追為目的，故其陳述是否與事實相符
    ，自應調查其他證據，以資審認，苟其所為攻擊之詞，尚有瑕疵，則瑕疵未予究
    明前，即不能遽採為斷罪基礎（最高法院六九年臺上字一五三一號判決參照）。
三、訊據被告「丁○○」供承於右揭時地，與被告戊○○及乙○○前往該工地，並命
    他人駕駛挖土機破壞該工程入口處固定圍籬及清除水泥護欄之事實。另被告「戊○○」坦承於右揭時地在場之事實。被告「乙○○」坦承於右揭時地，有將自訴
    人丙○○自地上扶起等情。惟其三人均堅決否認有共犯強制或毀損犯行，【丁○○】辯稱：上源公司承攬本件工程，因財務發生困難，竟於八十八年一月間，下
    令全面停工，強將「乙種圍籬」及「紐澤西護欄」加灌混凝土固定，將本工地全
    部圍住，致施工機械及人車，無法進入施工與銷售，造成台鳳公司所投入龐大資
    金積壓及額外利息支出等巨大損失與財務危機，台鳳公司不得已，始在八十八年
    一月卅日，對上源公司終止契約，並多次發函請上源公司撤離該工地，然上源公
    司卻一直強占工地不肯移交，因該工程長期延誤，台鳳公司基於正當防衛及行使
    權利，自有立即復工需要，而當時為避免自訴人丙○○被清除路障挖土機所傷，
    經勸阻其離開無效後，乃令人將其小心扶開，且該圍籬係屬台鳳公司所有，伊無
    妨害自由及毀損行為等語。【戊○○】辯稱：伊與該工程無關係，因上源公司所
    雇請下游廠商，向伊陳情已有數月領不到工錢，故伊至現場是為協調雙方工資給
    付問題，並未下達執行命令等語。【乙○○】辯稱：依工地慣例，工程標單上圍
    籬，均已有請款過，故圍籬應屬業主所有，且當日復工時，因自訴人丙○○躺在
    挖土機下面，為避免他受傷，伊將他扶起來，並無與他發生拉扯等語。經查：
  (一)本件於八十八年五月十九日上午九時許，被告丁○○、戊○○及乙○○三人，均
    在上開「雲林溝子壩農場勞工住宅社區工程」工地入口處現場，且丁○○指揮一
    部挖土機啟動後，將該工地入口處圍籬毀壞、清除，並將水泥製護欄障礙排除，
    而自訴人丙○○，為阻止該挖土機清除工地入口處圍籬及護欄障礙，企圖阻擋該
    挖土機前進、作用，或跪或立於挖土機前，經在場之人，先後將自訴人丙○○架
    離挖土機前，約四、五次等情，已據本院勘驗自訴人提出現場錄影帶屬實（詳本
    院卷八七頁勘驗筆錄），並有現場照片在卷可憑（詳偵查卷九一至九三頁所附照
    片、本院卷二一七至二二九頁所附自錄影帶翻拍照片），堪以認定，合先敘明。
  (二)次按刑法第三百五十四條規定普損壞他人之物，為其構成要件。倘所毀損者係自
    己之物，縱由他人所管理，仍不成立該毀損罪名，此觀乎該條規定自明。故本件
    被告丁○○、戊○○及乙○○三人是否構成毀損罪行，首應探究者，係遭毀壞入
    口圍籬屬何人所有？查自訴人上源公司為本件工程承攬人，台鳳公司之子公司義
    豐公司則為定作人。又依雙方工程承攬合約書第七條第三款規定，自訴人上源公
    司得於每月底，依工程進度檢附相關資料，向定作人義豐公司申請估驗請款（詳
    原審卷(一)一○三至一○四頁所附工程合約書）。又訊據被告丁○○及乙○○均辯
    稱：本件工程圍籬屬業主義豐公司所有。復參諸自訴人丙○○，向雲林地方法院
    檢察署告訴時自承：安全圍籬部分款項，因開工後即有設置圍籬，故該筆款項應
    已給付上源營造公司等情（詳八十八年度偵字二九五一號偵查卷九頁）。以此論
    之，義豐公司既已支付安全圍籬款項，該安全圍籬所有權，自應屬業主義豐公司
    所有。自訴人上源公司於移交工地前，僅有管理權限，殆可認定。是被告丁○○
    等人，令人駕駛挖土機，將該入口處安全圍籬予以損壞、排除，尚不構成刑法第
    三百五十四條毀損罪，應可確認。
  (三)又本件挖土機所清除圍籬及護欄，雖在上開工程入口處（按坐落於斗六鎮○○○
    段溝子埧小段六五○號），然該六五○號土地為台鳳公司，已於八十八年三月十
    日，贈與斗六市公所，並於八十八年四月廿六日完成登記，且於八十六年九月十
    五日，編定登記為交通用地，有土地登記簿謄本、地籍圖謄本、雲林縣溝子壩農
    場勞工住宅社區新建工程總配置圖各乙份在卷可稽（詳原審卷(三)五九至六二頁）
    。自訴人上源公司，將圍籬以混凝土固定於該處，並放置水泥護欄阻擋，致人車
    無法進出，已有霸佔之嫌。故被告丁○○、戊○○及乙○○等人，將該路障予以
    排除，難認有何不法。況自訴人丙○○案發當時，係為阻止該挖土機清除該工地
    入口處固定圍籬及水泥護欄，乃主動跑至該挖土機前，或跪著，或站著，始遭旁
    人將其架離該挖土機多次。則當時究係自訴人丙○○妨害挖土機司機行動自由權
    利，抑係自訴人丙○○行動自由權利遭到妨害？顯難僅以自訴人丙○○遭架離現
    場，即遽認他人有妨害自訴人丙○○自由。又依案發當時情形，自訴人丙○○遭
    架離該挖土機後，隨即被放開，此由自訴人丙○○立即又再跑回挖土機前，即可
    得知。且該挖土機係在排除道路上路障，非為不法行為。如未將自訴人丙○○架
    離該挖土機前方，在該挖土機運作時，自訴人丙○○難免受到傷害。是自訴人丙○○雖遭多次架離該挖土機，惟被告丁○○等人，主觀上應係行使正當權利，渠
    等應係為保護自訴人丙○○安全，始予架離，難認被告丁○○等三人有妨害自訴
    人丙○○行使權利犯意。
  (四)依本件工程承攬合約書第廿四條約定：甲方（即義豐公司）認有必要時，得於三
    十天前給予乙方（即上源公司）書面通知，並述明理由終止本合約，乙方收到通
    知後，應立即停工並負責遺散工人，對乙方已完工程，甲方立即結算並支付工程
    款。另對於經檢驗合格進場材料，甲方應依購價協議補償之，及其他相關費用等
    語（詳偵查卷七五頁所附合約書）。由本件工程承攬合約廿四條約定，已明確約
    定義豐公司，得於卅日前，以書面敘述理由，終止本件承攬合約。嗣本件工程業
    經義豐公司，於八十八年一月卅日，以台北郵局第卅九支局第一○一一八號存證
    信函，通知自訴人上源公司終止承攬合約在案，此為自訴人上源公司所肯認，並
    有該存證信函及上源公司八十八年五月三日源字第一○一號函附卷可參（詳原
    審卷(一)廿八頁、原審卷(三)四八頁）。其後義豐公司，亦數次以存證信函，要求自
    訴人上源公司，將私人產物及人員撤離該工地，然均未獲自訴人上源公司理會，
    亦有八十八年五月十五日、八十八年五月十七日台北郵局第卅九支局第一○八八
    七、一○八九五號存證信函各一份附卷可稽（詳原審卷(二)一四三至一四四頁、一
    四九至一五○頁）。自訴人雖以該工程尚未完成結算，不能移交該工地予台鳳公
    司及義豐公司云云。惟查該工程結算，並非以保持工地現狀為必要，且該合約書
    並未明定雙方未完成結算或支付工程款前，上源公司得不移交工地。由是觀之，
    自訴人上源公司，是否得據此為由，拒不移交該工地，以資對抗台鳳公司與義豐
    公司所有權，進而阻止其人員進入工地施工，原即存有民事糾紛，尚無定論。且
    本件承攬合約，亦未明文約定雙方如何完成結算。故本件承攬合約，顯無在未完
    成結算前，不得移交工地明文約定。而義豐公司又已終止本件合約，並催告自訴
    人上源公司限期撤離該工地在案，已如前述。自訴人上源公司與義豐公司承攬關
    係，顯已消滅，當喪失占有該工地合法權源，則義豐公司及台鳳公司，將該工地
    入口處固定圍籬及護欄等路障清除，以利人車進入，應屬合法權利行使。況被告
    丁○○、乙○○及戊○○等人，係將該工程入口處固定圍籬及護欄清除，目的在
    排除路障，使該道路暢通，以利人員及機具得以進出該工地施工，渠等主觀上要
    難認有毀損或妨害自訴人上源公司行使權利犯意。
四、綜上所述，本件被告丁○○、戊○○及乙○○等三人，辯稱：無強制或毀損犯行
    ，應堪採信。此外復查無其他積極證據，足以證明被告等三人，對自訴人有任何
    強制或毀損犯行。本件自訴人自訴被告三人強制及毀損犯行，顯屬不能證明，依
    前揭說明，應均諭知無罪，以昭公允。
五、原判決以被告三人均罪嫌不足，乃諭知無罪判決。本院經核原判決認事用法，均
    無違誤。自訴人上訴意旨，猶執陳詞，指摘原判決不當，為無理由，應予駁回。
六、本件自訴被告戊○○經合法傳喚，無正當理由未到庭，不待其陳述，逕行判決。
貳、【反訴部分】：
一、反訴意旨略以：上源公司於承攬本件工程期間，因財務屢出狀況，致無法支付下
    游廠商工程款，反訴被告丙○○，竟於八十八年一月間，下令全面停工，並基於
    妨害台鳳公司行使權利犯意，以強暴方式，強將「乙種圍籬」及「紐澤西護欄」
    加灌混凝土，將本件工地全部圍住，復於工地四周及道路入口挖掘壕溝，妨害人
    車通行，致台鳳公司施工機械及人車無法進入施工與銷售，而妨害台鳳公司權利
    行使，且反訴被告丙○○，以強暴方式設置路障之道路，係斗六市江厝里、溝壩
    里民公眾通行道路，該路障及道路周遭，復未設有置任何警示燈，無論白天或夜
    間，均足以造成人車通行危險，嚴重妨害舟車行駛及公眾通行安全。詎反訴被告
    ，竟對反訴人丁○○提起本件自訴案件，故為不實陳述，惡意誣攀等情。因認反
    訴被告丙○○涉犯刑法第一百八十四條妨害舟車行駛安全、第一百八十五條妨害
    公眾往來安全、第三百零四條強制及第一百六十九條第一項誣告等罪嫌云云。
二、按刑法第一百八十五條第一項規定，係為保護公眾往來交通上安全而設，故其所
    謂水路，當然指可供公眾往來水道而言，其雍塞非供公眾往來水道，尚難以該條
    論擬。又誣告罪成立，以犯人明知所訴虛偽為構成要件，倘誤認有此事實，或以
    為有此嫌疑，自不得遽指為誣告（最高法院廿八年上字三五四七號、廿年上字七
    一七號判例意旨參照）。經查：
  (一)本件工地四周雖以圍籬圍住，但工地兩旁產業道路尚可通行，並不影響周圍居民
    大眾通行，一般人通行亦不須穿越該工地，業經案發時到場維持秩序斗六分局溝
    埧派出所所長林鐵雄及斗南分局刑事組長蔡裕寬於原審證述明確（詳原審卷一一
    ○至一一二頁）。復參諸卷附現場照片及本件工程總配置圖，該工程係自成一獨
    立區○○○○○道路設施尚未設置完成（詳偵查卷六一至六九頁，原審卷(三)六二
    頁），由此可見，該道路除供該工程工作人員使用外，尚未對外開放使用。且依
    反訴人所述，反訴被告係在本工程全面停工後，始將「乙種圍籬」加灌混凝土固
    定（詳原審卷(三)廿七至廿八頁反訴狀）。依此反訴被告丙○○，雖有將「乙種圍
    籬」加灌混凝土固定，並擺置「紐澤西護欄」，將本工地四周圍住，復於道路入
    口挖掘壕溝。惟反訴被告在本件工程所雍塞內部道路，既尚未對外開放使用，要
    非屬供公眾往來道路，反訴被告主觀上難認有致生公共危險認識，自難以刑法第
    一百八十四條或刑法第一百八十五條之罪論擬。
  (二)另按刑法第三百零四條第一項強制罪，必須以強暴脅迫為手段，始足以成立犯罪
    。而觀諸反訴被告丙○○，雖有將「乙種圍籬」加灌混凝土固定，並擺置「紐澤
    西護欄」將本工地四周圍住。惟反訴被告僅係單純將圍籬加灌混凝土，固定於工
    地四周，並非施以強暴行為，反訴人復未能指出反訴被告丙○○，有何施以強暴
    脅迫行為。準此以言，反訴被告既缺乏施強暴脅迫手段，反訴被告所為，即與刑
    法第三百零四條第一項強制罪構成要件者有間。
  (三)又反訴人指訴反訴被告，涉有誣告罪嫌，查無非以反訴被告提起本件自訴所指訴
    事實，均非屬實云云，為其所憑主要論據。然反訴人於原審時，已坦承上源公司
    與台鳳公司、義豐公司，就本件工程終止承攬合約後，雙方就未施工部分金額，
    尚有爭執，仍未完成結算，已據證人即上源公司常務董事林銘敦、上源公司董事
    邱崇、現場監工陳明全證述屬實（詳原審卷(二)六四頁及背面、七七至七八頁、
    一六四至一六五頁）。且反訴人亦承認於當時與自訴被告戊○○及乙○○二人，
    共同前往該工地，並命他人駕駛挖土機破壞該工程入口處固定圍籬及清除水泥護
    欄等情，有錄影帶在卷可佐（詳外放錄影帶、偵查卷九一至九三頁所附照片，本
    院卷二一八、二二二、二二五至二二六頁所附翻拍自錄影帶照片），足見反訴被
    告所為指訴，並非虛構。況反訴被告因反訴人如強行將該入口處圍籬、護欄清除
    後，反訴人即可率人員進入系爭工地施工，則在反訴被告管理中該工程現狀，即
    有因此遭受破壞，而影響其日後工程結算權利。則反訴被告，本於此等事實，提
    起本件自訴，指訴反訴人與被告戊○○、乙○○三人，共同涉有刑法強制罪嫌及
    毀損罪嫌，雖經本院本乎前揭理由，認定反訴人此部分罪嫌不成立，但此屬對同
    一事實，不同法律上評價問題，涉及個人主觀上感受，要與誣告罪所指虛構事實
    有間。故反訴人此部分指訴，即屬無據。此外復查無其他積極證據，足以證明反
    訴被告有反訴人所指公共危險、妨害自由或誣告犯行，應認反訴被告犯行，尚屬
    不能證明，自應對反訴被告為無罪諭知。
三、原審以反訴被告罪嫌不足，因予諭知無罪。本院經核原判決認事用法，均無違誤
    。反訴人上訴意旨，猶執陳詞，指摘原判決不當，為無理由，應予駁回。
四、本件反訴被告丙○○經合法傳喚，無正當理由未到庭，不待其陳述，逕行判決。
據上論斷，應依刑事訴訟法第三百六十八條、第三百七十一條，判決如主文。
中    華    民    國      九十一      年      二      月      廿一      日
                                  臺灣高等法院臺南分院刑事第一庭
                                      審判長法官  茆    臺    雲
                                            法官  蔡    長    林
                                            法官  董    武    全
右正本證明與原本無異。
誣告部分反訴人如不服本判決，應於判決送達後十日內向本院提出上訴狀，其未敘述
理由者並應於提出上訴狀後十日內向本院補提理由書（應附繕本)。
其餘均不得上訴。
                                      法院書記官  黃    全    忠
中    華    民    國      九十一      年      三      月      四        日
